臺灣高等法院臺南分院民事判決　九十一年度上字第一五三號
　　　上　訴　人　交通部臺灣區○道○○○路局南區工程處
　　　法定代理人　乙○○
　　　法定代理人　甲○○
右當事人間請求確認債權存在事件，上訴人對於中華民國九十一年（原判決誤載為九
十年）七月十一日臺灣臺南地方法院第一審判決（九十年度訴字第八四七號）提起上
訴，本院（言詞辯論終結期日：九十一年十一月五日）判決如左：
      主      文
上訴駁回。
第二審訴訟費用由上訴人負擔。
      事      實
甲、上訴人方面：
  一、聲明：求為判決：（一）原判決廢棄。（二）被上訴人在第一審之訴駁回。（
      三）第一、二審訴訟費用由上訴人負擔。
  二、陳述：除與原判決記載相同者，予以引用外，補稱：
  （一）上訴人與昆泰營造廠股份有限公司（下稱昆泰公司）間所簽訂之承攬《工程
        合約》，乃契約發生當事人應共同遵守履行之約定，一切權利義務均以契約
        內容條款為準據，全部應受雙方所簽訂承攬契約內容之拘束，雙方應絕對遵
        守並履行，不容第三人（被上訴人）干涉。任何第三人包括被上訴人均無權
        擅自擴張承包商之權利。故被上訴人在本案之主張，上訴人均予否認。
  （二）依據工程合約之內容，除工程合約書主文外，尚包括施工標準規範之「一般
        規範」。而「一般規範」對於工程款之給付方法，施工責任及其賠償均有明
        確之約定，其中關於「估驗付款」，即「一般規範」8.１０(7)節「付款」及9.
        ２(7)之約定，其重要內容為：承包商應於每期估驗時，備妥估驗申請書及工
        程進度報告送請工程司（監造單位）審核後，轉請工程處核准，才能請求給
        付工程款，而每期估驗付款時，應保留估驗工程款額百分之十，迄累計至原
        合約總價百分之五。其期限迄至合約工程全部完工驗收合格為止。但承包商
        於施工期間有違約行為，經逐離及接管工程之後，即無須再依合約付給承包
        商任何款項，須待工程完工與養護期滿，所有施工及養護費用及延期損失之
        費用，以及其他一切開支之費用，經工程司核定並簽證總額後，承包商始可
        支領其經扣除上述總額之剩餘價款，倘上開總額超過承包商所完成估驗通過
        部分之應得金額，承包商尚應另給付該項差額，且該項差額即視為承包商所
        欠業主（上訴人）到期之債務，應由上訴人收回，此項工程付款之約定，被
        上訴人並不爭執。查昆泰公司因嚴重違約，上訴人乃依約辦理接管及逐離之
        程序，此乃兩造不爭之事實，且昆泰公司亦無任何異議。則上訴人依約「無
        須再依合約付給承包商（即昆泰公司）任何款項」。當然昆泰公司已無可以
        請求給付之任何款項存在，即對上訴人已無任何債權存在。
  （三）在昆泰公司違約後被接管及逐離以前，依工程合約可以領取之工程款都已領
        完，至於所謂「工程保留款」，係擔保承攬契約之履行而經雙方合意約定，
        要到最後結算時，才能確定是否應給付及其金額。申言之，「工程保留款」
        只是承攬工程「帳目」上之數字，依約在工程完工驗收合格後扣除承包商應
        負責之款項，如有剩餘才有工程款債權存在，並非昆泰公司目前應得之款項
        ，在未經全部工程完工並驗收結算後，根本無法確定是否尚有剩餘。因非上
        訴人一定要付給昆泰公司之款項，且尚未給付，只有名目尚非上訴人應付出
        之債務。查昆泰公司因嚴重違約，經接管及逐離工地現場之後，上訴人不但
        依約不再給付承包商任何款項，且在工程帳目上，當然即將工程保留款立即
        轉為抵充，因違約所欠之到期債務，此係承攬契約之直接效力，即當然抵充
        其結算所欠之差額債務。查帳目上所謂「工程保留款」，尚非承包商昆泰公
        司可以隨意請求給付之款項，實際之款項仍屬上訴人所有，並非昆泰公司應
        得之實際債權。因昆泰公司嚴重違約之結果，已被逐離接管，依工程合約「
        一般規範」8.１０(7)明定：「高公局無須再依合約付給承包商任何款項」，故
        工程保留款已屬承包商不得請求給付之款項，上訴人亦無給付之義務。在性
        質上，屬於尚未發生之工程款債權。昆泰公司既不得（無權）請求給付任何
        款項，當然即無該部分之債權存在。被上訴人係工程契約以外之第三人，無
        權替昆泰公司主張有債權存在，其片面主張即非正當。
  （四）關於昆泰公司違約後，經監造單位中華顧問工程司核算結果，昆泰公司所欠
        上訴人之債務金額為新台幣（下同）一億五千九百一十萬二千三百零七元（
        即159,102,307.00元），此項金額業經原審查證屬實，並經被上訴人不爭執
        （自認）記明在案，則將昆泰公司違約後所欠上訴人之債務與在工程款帳目
        上之「保留款」金額八千五百二十八萬二千九百零七元（85,282,907.00元
        ），扣除其差額，即昆泰公司尚欠上訴人七千三百八十一萬四千四百元（
        159,102,307.00元-85,282,907.00元=73,814,400.00元），上訴人尚要對昆
        泰公司進行追討這筆承包工程違約之債務。因此，昆泰公司不但並無工程款
        之債權存在，且已欠債達七千多萬元尚得清償給付上訴人，即昆泰公司並無
        工程款債權存在，顯然被上訴人在本案之主張即無可取。原審經長期詳細調
        查昆泰公司違約被接管及逐離後，應負責給付之違約金及損害賠償金額，即
        上訴人對昆泰公司應扣還及追償之款項金額已超過所謂「工程保留款」總金
        額八千多萬元，並認定屬實，被上訴人並不爭執，當然即已無可以請求給付
        之債權存在。原判決認定昆泰公司尚有可請求給付之債權存在，實有矛盾且
        不合事實。
  （五）有關工程款之付款條件「一般規範」之8.１０(7)節約定甚明。故昆泰公司之違
        約，經逐離接管後，即無須再付給昆泰公司任何款項。如最後結算尚有剩餘
        ，昆泰公司才有權請求，故工程保留款係附有條件之債權，條件未成立，即
        無債權發生。而目前已確定帳目上之「保留款」，已不足抵充扣除違約後所
        欠之債務，當然工程款之債權尚未發生，反而違約欠債尚應追討，並無工程
        款債權存在。被上訴人顯然誤解工程合約「一般規範」8.１０(7)節之真義。至
        於合約上之「扣除」，係依據契約效力，在算帳時立即當然抵充扣除，並不
        適用法律上「抵銷」之規定，故本案之情節並無「抵銷」之適用。
  （六）又因工程保留款之金額只是工程帳目上之數字，在未完工結算之前，尚不知
        正確金額及是否上訴人尚有剩餘之金額，依約應給付承包商。故屬尚未發生
        之債權且係附停止條件之債權，並非已發生或已可請求之確定債權，故無適
        用被上訴人所引最高法院八十七年度台上字第七七七號及八十五年度台上字
        第一五七六號判決之餘地。
  （七）綜右所述，上訴人與昆泰公司間《工程合約》之條款內容為雙方契約當事人
        之合法契約，工程條件拘束雙方當事人，契約條件係契約效力之範圍，並因
        契約而直接發生效力，故昆泰公司因違約被接管及逐離，依約上訴人即無須
        再依合約付給任何款項，當然包括帳目上所謂之「工程保留款」在內，亦無
        須再給付。何況，「工程保留款」，並非承包商已確定發生之工程款債權，
        因其尚未發生債權之請求權，故承包商尚無可請求之債權存在。因昆泰公司
        尚無工程款之債權存在，而可領的工程款依約均已領清，尚未發生新債權，
        且已證實並無可請求之新債權發生，則昆泰公司尚無債權存在甚明，自無債
        權存在可供判決確認。因雙方之工程合約直接發生契約條件之效力，故不發
        生法律上所謂「抵銷之問題」，被上訴人及原判決關於「抵銷」之主張及認
        定，偏離事實，並違背上訴人與昆泰公司之「工程合約」內容，屬錯誤之不
        當判決。
  三、證據：援用第一審所提之證據。
乙、被上訴人方面：
  一、聲明：求為判決：（一）上訴駁回。（二）訴訟費用由上訴人負擔。
  二、陳述：除與原判決記載相同者，予以引用外，補稱：
  （一）按「〈債之發生〉與〈債之給付期〉不同，債權定有給付期限者，其債權人
        固應於約定之期限屆至時始得向債務人為請求，但究不能因其期限尚未屆至
        即謂該債權不存在。」（最高法院八十七年度台上字第七七七號判決參照）
        ；又「系爭二百三十七萬一千七百三十七元，既為工程保留款，乃係已確定
        發生之債權，並非附停止條件之債權，為原審所確定之事實，縱該保留款必
        須至將來工程全部完工、驗收合格時，上訴人始予以支付，亦僅係清償期是
        時屆至，中鹿公司方得請求給付而已。」（最高法院八十五年度台上字第一
        五七六號判決參照）。經查：上訴人〔上訴狀〕陳稱：「至於所謂『工程保
        留款』那是依約在工程完工驗收合格後扣除承包商應負責之款項，如有剩餘
        才有工程款債權存在」、「所謂『『工程保留款』只是承攬工程『帳目』上
        之數字，未經全部工程完工並驗收結算後，根本無法確定是否尚有剩餘。而
        實際之款項仍屬上訴人所有，並非昆泰公司應得之實際債權」云云，窺其主
        張，顯然未能究明〈債權〉與其滋生之〈請求權〉之法律概念，而將〈債之
        發生〉與〈債之給付期〉混為一談，揆諸上開最高法院判決意旨，是其主張
        顯無足取。
  （二）上訴人主張昆泰公司對上訴人已無任何債權存在之唯一依據，係渠等間承攬
        工程合約文件「一般規範」8.１０(7)節明定：「在接管及逐離承包商後，高公
        局無須再依合約付給承包商任何款項‧‧‧」云云，惟查：上訴人之主張，
        顯係故意略過該節後段「‧‧‧經工程司核定並簽證總額後，承包商始可支
        領其經扣除上述總額後之剩餘價值」之文義不談，蓋依該文義即可確知，承
        包商昆泰公司就已完工而確定發生之工程保留款債權並不因上訴人之接管及
        逐離而當然歸於消滅，否則，若依上訴人之主張，該約定豈非前後矛盾？尤
        以上開規範係約定：「‧‧‧承包商始可支領其經『扣除』上述總額後之剩
        餘價值‧‧‧」，既曰「扣除」，自係「抵銷」之意，故在上訴人未向昆泰
        公司主張抵銷前，昆泰公司之工程保留款債權自仍存在，當無疑義。
  （三）退言之，縱認上訴人關於前揭「一般規範」8.１０(7)之主張為可採，則上訴人
        無須再給付昆泰公司任何款項之時間點亦應在「接管及逐離承包商」之後。
        經查本件上訴人係於九十年五月三日始以工九十字第０八六七九－一號函向
        昆泰公司表示「自即日起將按合約一般規範8.１０(3)『接管及逐離』之規定辦
        理」等語，有該函在卷可憑。準此，昆泰公司對上訴人之債權在九十年五月
        三日接管及逐離以前即仍存在，則原審法院民事執行處依被上訴人之聲請，
        於九十年四月十九日以九十南院鵬執全字第一三五六號執行命令准被上訴人
        就昆泰公司對上訴人之債權在二百四十萬九千六百零九元及執行費一萬七千
        零一十五元之範圍予以扣押，自無不可。足見上訴人之上訴，顯無理由。
  三、證據：援用第一審所提證據。
丙、本院依職權調閱台灣台南地方法院（下稱台南地院）九十年度執全字第一三五六
    號假扣押強制執行案卷。
      理      由
一、本件被上訴人起訴主張：被上訴人與債務人昆泰公司間因清償債務強制執行事件
    ，經發現債務人昆泰公司對上訴人尚有工程款未領取，乃聲請原審法院民事執行
    處就該工程款債權在二百四十萬九千六百零九元之範圍內發扣押命令，禁止債務
    人昆泰公司收取或為其他處分，並禁止上訴人向債務人昆泰公司清償，然經上訴
    人以債務人昆泰公司對上訴人目前尚無該扣押命令所載之債權可資行使等情而聲
    明異議，惟上訴人可本於其對債務人昆泰公司之債權請求昆泰公司繼續完成工程
    ，相對地，昆泰公司亦可本於其對上訴人之債權請求給付尚未支領之工程款，至
    於上訴人是否以工程尚未驗收合格，主張工程款給付之履行期尚未屆至之抗辯，
    或以其他事由主張抵銷，則屬另一問題，均無礙債務人昆泰公司對上訴人之工程
    款債權既已發生並存在之事實，足認上訴人之聲明異議不實。為此，爰依【強制
    執行法】第一百二十條之規定，求為判決確認昆泰公司對上訴人之工程款債權在
    二百四十萬九千六百零九元之範圍內存在等語。
二、上訴人則以：訴外人昆泰公司承攬上訴人之工程，因嚴重違約，經上訴人依約辦
    理接管及逐離之程序，昆泰公司並無任何異議，上訴人即無須再依合約付給承包
    商昆泰公司任何款項。而在昆泰公司違約後被接管及逐離以前，依工程合約可以
    領取之工程款皆已領完。而〈工程保留款〉僅係承攬工程「帳目」上之數字，依
    約在工程完工驗收合格後扣除承包商應負責之款項，如有剩餘才有工程款債權存
    在，只有名目，尚非上訴人應付出之債務，實際之款項仍屬上訴人所有，並非昆
    泰公司應得之實際債權，在性質上，屬於尚未發生之工程款債權。昆泰公司既不
    得（無權）請求給付任何款項，當然即無該部分之債權存在。被上訴人係工程契
    約以外之第三人，無權替昆泰公司主張有債權存在。何況，昆泰公司違約後，經
    監造單位核算結果，昆泰公司所欠上訴人之債務金額為一億五千九百一十萬二千
    三百零七元，如扣除在工程款帳目上之「保留款」金額八千五百二十八萬二千九
    百零七元，昆泰公司尚欠上訴人七千三百八十一萬四千四百元，足見昆泰公司不
    但並無工程款之債權存在，復已欠債達七千多萬元尚得清償給付上訴人，即昆泰
    公司並無工程款債權存在等語，資為抗辯。
三、被上訴人主張伊公司與債務人昆泰公司間因清償債務而聲請原審法院民事執行處
    就該債務人昆泰公司對上訴人之工程款債權在二百四十萬九千六百零九元之範圍
    內發扣押命令，禁止債務人昆泰公司收取或為其他處分，並禁止上訴人向債務人
    昆泰公司清償，然經上訴人以債務人昆泰公司對上訴人目前尚無該扣押命令所載
    之債權可資行使等情而聲明異議之事實，已據於原審提出原審法院執行命令、民
    事執行處函及上訴人函（均影本‧參見原審卷第九－一二頁）為證，並經本院依
    職權調取台南地院九十年度執全字第一三五六號假扣押執行案卷查閱無訛，復為
    上訴人所不爭，復有其提出之「台灣西部走廊東西向快速公路高雄潮州線與中山
    高速公路銜接處相關工程第六三一、六一一、六二一標合併標工程」《工程合約
    》（含一般規範節本－影本‧參見原審卷第二八－三六、七九－八六、一三四－
    一四四頁）足佐，自堪信為真實；又被上訴人主張上訴人對原審法院所發執行命
    令聲明異議係不實，債務人昆泰公司對上訴人確有前揭債權存在等情，雖為上訴
    人所否認，並以前揭各情詞置辯，但查：
（一）按債權人對於第三人之聲明異議認為不實時，得於收受執行法院通知後十日內
      向管轄法院提起訴訟，並應向執行法院為起訴之證明及將訴訟告知債務人，【
      強制執行法】第一百二十條第二項定有明文。又〔【民事訴訟法】第二百四十
      七條所謂即受確認判決之法律上利益，係指因法律關係之存否不明確，致原告
      在私法上之法律地位有受侵害之危險，而此項危險得以對於被告之確認判決除
      去者而言，故確認法律關係成立或不成立之訴，茍具備前開要件，即得謂有即
      受確認判決之法律上利益，縱其所求確認者為他人間之法律關係，亦非不得提
      起〕（最高法院著有四十二年台上字第一０三一號判例參照）；查被上訴人聲
      請原審法院民事執行處對上訴人所發前開執行命令係依被上訴人之聲請，就債
      務人昆泰公司在上訴人處之工程款債權予以扣押，上訴人於九十年四月二十日
      收受原審法院民事執行處上開執行命令後既以「‧‧‧本件債務人（即昆泰公
      司）承攬異議人（即上訴人）之公共工程，均按工程進度估驗請款，債務人對
      異議人之承攬報酬請求債權（工程款），須於完成一定工程後申請估驗，經估
      驗核可，始得請求付款；且其如未依承攬工程合約完成工作，尚須對異議人負
      損害賠償及違約金等債務。查本案債務人承攬本處『台灣西部走廊東西向快速
      公路高雄潮州線與中山高速公路銜接處相關工程第631、611、621標合併標工
      程』，目前呈嚴重落後狀態，即將構成違約行為，本處已將該承包商（債務人
      ）實際施工進度，陳報國道高速公路局依合約規定予以違約處理，屆時並將依
      法要求賠償。故上揭債權人請求債務人對第三人（本處）之債權數額予以扣押
      一節，敬請貴院同意俟本處清算承包商違約金及應負賠償責任並陳報國道高速
      公路局核定後，若有剩餘尾款時，再行函報確定可供執行之金額。因此，本件
      債務人對異議人目前尚無貴院執命令所載新台幣貳佰肆拾貳萬陸仟陸佰貳拾肆
      元之債權可資行使」為由，而聲明異議，有被上訴人於原審提出之前揭執行命
      令及上訴人函可稽，因此，債務人昆泰公司對上訴人就系爭工程款二百四十萬
      九千六百零九元範圍內之債權是否存在？影響被上訴人債權之實現，而被上訴
      人如不訴請確認，則其在私法上之法律地位所受侵害之危險即無法除去。故被
      上訴人就上訴人與昆泰公司間關於系爭工程款債權存在與否提起確認之訴，以
      排除此項危險，與前揭法條規定並無不合。
（二）按請求權者，乃要求他人之行為或不行為（作為或不作為）之權利也。其作為
      或不作為稱為給付（民法第一百九十九條參照）。請求權以一定權利為基礎而
      存在，依為其基礎之權利之性質不同，請求權有種種之型態，如基於債權之請
      求權、基於物權之請求權、基於身分權之請求權等。就基於債權之請求權而言
      ，〈債權〉自其作用觀之，〈給付請求權〉為其核心，故有以債權與請求權為
      同一之見解，然債權於給付請求權之外，不獨附有形成權（選擇權、因催告而
      使債權之清償期屆至之變更權、撤銷權、解除權等）、抗辯權之其他權能，於
      此意義，〈債權〉與〈給付請求權〉，並非同一體，惟後者為前者之本質要素
      而已（史尚寬著：《民法總論》第二０－二一頁，七十九年八月台四刷）。既
      然〈債權〉與〈給付請求權〉在概念上係可以區別，在訴訟法的意義上，訴請
      確認債權存在與訴請確認給付請求權存在，即有差異。實務上，最高法院八十
      六年度台上字第三七八五號判決亦闡釋此意旨而認：〔債權與其滋生之請求權
      ，並非同一。債權若附有停止條件，或約定有清償期日，或有其他妨礙其請求
      履行之情事時，於停止條件成就，或清償期日屆至，或妨礙請求履行之情事除
      去前，其債權雖然存在，但履行請求權則自不存在。〕；又八十八年四月二十
      一日修正公布而於八十九年五月五日生效施行前之【民法】第四百九十條規定
      「稱承攬者，謂當事人『約定』，一方為他方完成一定之工作，他方俟工作完
      成後，給付報酬之契約。」；同法第五百零五條規定「報酬，應於工作交付時
      給付之，無須交付者，應於工作完成時給付之。工作係分部交付，而報酬係就
      各部分定之者，應於每部分交付時，給付該部分之報酬。」。依此承攬人之報
      酬債權，雖以工作之交付或完成時清償為原則，然此僅就報酬之支付時期而言
      ，承攬人之報酬債權，亦即定作人支付報酬之義務，於承攬契約成立時即已發
      生，故報酬債權之發生與報酬之支付時期係屬二事。而在大型工程實務上，承
      攬契約尚約定有工程保留款，關於該「保留款」之意義，乃指已生之工程款暫
      予比例保留，待工程結束、驗收合格時結算，如有損害賠償或其他費用，須扣
      除（抵銷）後再予發給；是承攬人之工程保留款，乃係已確定發生之債權，並
      非附停止條件之債權｛最高法院八十五年度台上字第一五七六號判決〔系爭二
      百三十七萬一千七百三十七元，既為工程保留款，乃係已確定發生之債權，並
      非附停止條件之債權，為原審所確定之事實，縱該保留款必須至將來工程全部
      完工、驗收合格時，上訴人始予以支付，亦僅係清償期是時屆至，中鹿公司方
      得請求給付而已。〕意旨可資參照｝；茲就上訴人之抗辯分述如后：
    (一)上訴人主張訴外人昆泰公司自九十年一月二十九日起即違約停工，經上訴人發
      函催告於文到次日起起三十日內改正違約行為並提出趕工計劃或補救辦法，卻
      未獲置理，上訴人已於九十年五月三日以工九十字第０八六七九－一號函表示
      「自即日起將按合約一般規範8.１０(3)『接管及逐離』之規定辦理」等情，固據
      提出交通部台灣區○道○○○路局函及系爭《工程合約》（節本）（均影本‧
      參見原審卷第二八－三六、七九－八六、一三四－一四四頁）為證，然依上訴
      人與債務人昆泰公司簽訂之系爭《工程合約》〈一般規範〉9.２(7)〔估驗付款
      〕ｇ項〔保留款〕約定：「每期估驗付款時，應保留該估驗款額百分之十（１０
      ％），迄累積至原合約總價百分之五（５％）。其期限迄合約全部工程完工，
      驗收合格為止。」，足認系爭《工程合約》所定之「工程保留款」乃上訴人按
      期估驗昆泰公司工程施作結果，並按當期完成之工程進度百分之九十計價給付
      ，餘百分之十為工程保留款，而依該約定計價後保留百分之十累計之系爭工程
      款共八千五百二十八萬二千九百零七元，為上訴人所自承（參見原審卷第四三
      頁；本院卷第三六頁），復有其提出之〈財團法人中華顧問工程司高雄辦事處
      〉函及所附「台灣西部走廊東西向快速公路高雄潮州線與中山高速公路銜接處
      相關工程第631標、611標及第621標合併標工程承包商未償費用一覽表」（均
      影本‧參見原審卷第四六－四七頁）與「台灣西部走廊東西向快速公路高雄潮
      州線與中山高速公路銜接處相關工程第631標、611標及第621標工程應向承包
      商昆泰公司追償費用處理明細表」（參見原審卷第一七九－一八二頁）足佐，
      並經證人【黃水發】證實在卷（參見原審卷第一五二頁），又為被上訴人所不
      爭，則該項〈保留款〉顯係已確定發生之工程款債權；上訴人雖另主張該項〈
      保留款〉僅為帳目上之數字云云，並無可取。至於系爭《工程合約》中另約定
      該保留款須於工程完工、驗收合格始為給付，乃關於系爭工程保留款即報酬支
      付時期之約定，並無礙該部分債權之存在。因之，上訴人主張「工程保留款」
      係工程完工，驗收合格，扣除費用及損害賠償金額，經結算有餘額始有給付義
      務，而上開工程未完工、未驗收，且有後續工程費用及遲延罰款須扣抵，經扣
      抵後，已無債權可資請求云云，顯將〈債權〉與其滋生之〈請求權〉混為一談
      ，並無可取。
    (二)何況，因可歸責於承攬人之事由，致工作逾約定期限始完成，或未定期限而逾
      相當時期始完成者，定作人得請求減少報酬或請求賠償因遲延而生之損害。前
      項情形，如以工作於特定期限完成或交付為契約之要素者，定作人得解除契約
      ，並得請求賠償因不履行而生之損害；【民法】第五百零二條定有明文；又因
      可歸責於承攬人之事由，遲延工作，顯可預見其不能於限期內完成而其遲延可
      為工作完成後解除契約之原因者，定作人得依前條第二項之規定解除契約，並
      請求損害賠償。訂立契約時，僅估計報酬之概數者，如其報酬因非可歸責於定
      作人之事由，超過概數甚鉅者，定作人得於工作進行中或完成後，解除契約。
      前項情形，工作如為建築物或其他土地上之工作物或為此等工作物之重大修繕
      者，定作人僅得請求相當減少報酬，如工作物尚未完成者，定作人得通知承攬
      人停止工作，並得解除契約；定作人依前二項之規定解除契約時，對於承攬人
      ，應賠償相當之損害；復分別為同法第五百零三條及第五百零六條所明定。準
      此規定可知，定作人對於承攬人之損害賠償請求權，需於契約解除後始發生。
      又解除權之行使，應向他方當事人以意思表示為之，【民法】第二百五十八條
      第一項亦定有明文。再者，受債權扣押命令之第三債務人，於扣押後，始對其
      債權人取得債權者，不得以其所取得之債權與受扣押之債權為抵銷，復為【民
      法】第三百四十條所明定。上訴人雖主張系爭工程因訴外人昆泰公司之違約，
      致尚有百分之五五‧七六之工程未完成，其未完成部分需由上訴人依規定另行
      辦理發包，委請其他廠商施作未完成部分之工程，且其已支付昆泰公司之「工
      程預付款」有二千六百零九萬五千七百八十九元未扣回，加上昆泰公司逾期完
      工之違約金及損害賠償金等，早已超過系爭保留款八千五百二十八萬二千九百
      零七元，訴外人昆泰公司對上訴人已無工程款債權可得請求等情，固據提出補
      充說明資料、交通部台灣區○道○○○路局九十一年一月十七日工九十第二七
      五九二號函、工程設計預算書、第六四一標工程合約（均影本‧參見原審卷第
      一八三－二一一頁）為佐，並舉證人【黃水發】、【詹政夫】為證（參見原審
      卷第五八－五九、一五０－一五四、第二四一－二四二頁），惟觀上訴人發函
      向訴外人昆泰公司表示按系爭工程合約辦理「接管及逐離」（即解除契約）之
      日期為九十年五月三日，已如前述，則其對訴外人昆泰公司之損害賠償或違約
      金請求權，亦自此後才發生，依據【民法】第三百四十條規定，上訴人自不得
      以其於九十年五月三日以後才對昆泰公司取得之損害賠償或違約金債權，抵銷
      經原審法院民事執行執行處早於九十年四月十九日核發系爭執行命令所扣押之
      系爭二百四十萬九千六百零九元工程款債權，何況，上訴人主張向債務人昆泰
      公司表示抵銷而提出之該處九十年十二月二十日南工九０字第九二九五號函及
      掛號郵件收件回執（均影本‧參見原審卷第一五八－一五九、二二四頁），於
      九十年十二月二十一日始送達債務人昆泰公司收受，亦在台南地院民事執行處
      分前開執行命令送達上訴人之後，是以上訴人主張以其對昆泰公司之損害賠償
      及違約金之債權與昆泰公司對於上訴人之工程保留款為全額抵銷云云，亦有未
      合；何況，依上訴人提出之上開抵銷函僅泛載：「‧‧‧一、依據台灣台南地
      方法院九十年度訴字第八四七號確認債權存在事件，對造（原告高雄混凝土工
      業股份有限公司）之訴訟抗辯主張內容辦理通知行使民法上之抵銷權。二、查
      貴公司（即昆泰公司）承攬『台灣西部走廊東西向快速公路高雄潮州線與中山
      高速公路銜接處相關工程第631標、611標及第621標合併標工程』，因嚴重違
      約，本處（即上訴人）已依工程合約之相關規定（一般規範8.１０(1)～(7)等節）
      處理善後之權利義務。這些應扣除之契約保留款及違約後之賠償款等處理，係
      契約雙方債權債務當然之『抵銷』性質，原本不必另以意思表示通知行使『抵
      銷權』。三、為期承攬契約條款之真意落實符合法律行為之用語，特此通知所
      有貴公司違約後關於保留款、賠償款（包括違約金）等應扣（支）付之項目，
      均行使法律之『抵銷權』處理，不足部份另行追償。‧‧‧」，既未列明昆泰
      公司應賠償之實際金額，又未表明抵銷之明確金額，是否已生或於如何範圍生
      抵銷之效果，已有疑問，此觀上訴人提出之〈交通部台灣區○○○路局〉九十
      一年一月十日工九十字第二七三七四號函（影本‧參見原審卷第二二五頁）載
      ：「‧‧‧二、經查民法上抵銷權之行使，係指雙方互負債務，而其給付種類
      相同，並均屆清償期者，各得以其債務與他方之債務互相抵銷，且須向他方以
      意思表示為之。三、本案貴處（即上訴人）欲行使抵銷權確認債權存在事件，
      宜就『已確定』之金額部分（保留款）先行主張抵銷並『同時表明』；不足金
      額部分（賠償款等），俟工程結算後再向該公司（即昆泰公司）請求。」等語
      ，亦足佐證上訴人前開抵銷函尚難認已發生抵銷之效力。再者，依上訴人提出
      之前揭〈財團法人中華顧問工程司高雄辦事處〉函所附「台灣西部走廊東西向
      快速公路高雄潮州線與中山高速公路銜接處相關工程第631標、611標及第621
      標合併標工程承包商未償費用一覽表」（影本）關於「貳、承包商解約後，高
      公局追償金額」，均僅係〈預算金額〉，並為證人【黃水發】所證實（參見原
      審卷第一五０頁），而證人【詹政夫】復證稱：「‧‧‧（「台灣西部走廊東
      西向快速公路高雄潮州線與中山高速公路銜接處相關工程第631標、611標及第
      621標合併標工程承包商未償費用一覽表」）第二大項之第三、四、五小項是
      不能馬上處理，因為必須與承包單位議價，議價後要送交通部。第六小項如果
      昆泰公司繼續承做，就不必繳錢。因為費用是以工期的天數來計算‧‧‧」、
      「‧‧‧工程管理費須到總結時才能計算，但已編列。一億五千萬是包括一至
      七小項，但第三、四、五、七小項目前還未確定。」（參見原審卷第二四二頁
      ）、「表列第７項之工程管理費是等全部工程完結後才能結算，是另外編列以
      後續工程的全部預算之百分之一作為工程管理費用。管理費用不一定要用完，
      因其不在發包費以內。」（參見原審卷第二四七頁）等語，何能確定昆泰公司
      究應賠償上訴人多少金額而得由上訴人主張抵銷？又依其提出之前揭「台灣西
      部走廊東西向快速公路高雄潮州線與中山高速公路銜接處相關工程第631標、
      611標及第621標工程應向承包商昆泰公司追償費用處理明細表」所載〈評值後
      應扣回差額〉項下載明：「應俟『第631、611、621標合併標（後續）工程』
      於92年月底完工後辦理結算，方能定案。」（參見原審卷第一七九頁）；而
      〈後續工程空氣污染防制費〉項下亦載明：「‧‧‧此一費用應於後續工程竣
      工時（約於92年月）繳交‧‧‧」（參見原審卷第一八０頁）；另〈違約逾
      期損失賠償金額〉則載：「本項工程損失賠償款，需於『第631、611、621標
      合併標（後續）工程』竣工後，辦理結算時（應於92年月完工），再陳報國
      道高速公路局核定逾期損失賠償金額。」（參見原審卷第一八一頁），何況，
      上訴人於原審自承系爭工程之主體工程已重新發包，金額比原先標價低，所以
      差價為零等語（參見原審卷第二三五頁），則上訴人又何能於九十年十二月二
      十日確定債務人昆泰公司有應賠償之金額而主張抵銷？是以上訴人主張債務人
      昆泰公司違約後，經監造單位中華顧問工程司核算結果，尚欠上訴人之債務金
      額為一億五千九百一十萬二千三百零七元乙節，雖為被上訴人所不爭執（參見
      本院卷第三六頁），亦僅係事後之行為，要難溯及推認上訴人前揭抵銷函已生
      該金額之抵銷效力。因之，上訴人以債務人昆泰公司不但並無工程款之債權存
      在，且已欠債達七千多萬元尚得清償給付上訴人等語，而謂債務人昆泰公司並
      無工程款債權存在，並進而否認被上訴人在本件之主張，亦無可取。
    (三)又依債務人昆泰公司與上訴人訂立之系爭《工程合約》〈一般規範〉8.１０(7)〔
      付款〕約定：「在接管及逐離承包商之後，高公局即無須再依合約付給承包商
      任何款項，需待工程完工與養護期滿，所有施工及養護之費用及延期損失之費
      用，和高公局其他一切開支之費用，經工程司核定並簽證總額後，承包商始可
      『支領』其經扣除上述總額之剩餘價款。但如前項總額，超過承包商所完成工
      程部份之應得額，承包商在高公局要求時，應給付高公局該項差額。該項差額
      亦得視為承包商所欠高公局已到期之債款，應由高公局收回。」等語，係在規
      範昆泰公司是否尚得〈請求〉扣除上述應負擔之費用總額後之剩餘價款，與被
      上訴人在本件請求確認昆泰公司對上訴人就系爭工程〈保留款〉尚有前揭金額
      之〈債權〉存在無關；因此，上訴人以如最後結算尚有剩餘，昆泰公司才有權
      請求，而謂〈工程保留款〉係附有條件之債權等語可信，亦僅係債務人昆泰公
      司於條成就時得否〈請求〉其餘額之問題，仍不影響債務人就該〈工程保留款
      〉債權之存在。再者，上開約定亦僅係上訴人在接管及逐離承包商昆泰公司「
      之後」，無須再依合約〈付給〉昆泰公司任何款項，非謂昆泰公司前揭〈工程
      保留款〉債權本體已失其存在。且該約定既應由「工程司核定並簽證總額後，
      承包商始可支領其經『扣除』上述總額之剩餘價款」，足見剩餘款之金額，須
      經「工程司核定並簽證總額」確認後始有「扣除」之問題，非得由上訴人恣意
      為之，則該扣除應含有「抵銷」之意。退言之，上開約定之「扣除」之約定，
      縱如上訴人主張係係依據契約效力，在算帳時立即當然抵充扣除，並不適用法
      律上「抵銷」之規定等語可信，亦僅生算帳後債務人昆泰公司是否尚有得〈請
      求〉額之問題，亦不能據以否定上訴人在本件就昆泰公司對上訴人就系爭工程
      〈保留款〉尚有前揭金額之〈債權〉存在之確認請求。何況，依上開約定，上
      訴人得對系爭工程〈保留款〉主張「扣除」之前揭應由債務人昆泰公司賠償之
      債權，僅係一般債權，其受償之順序並未優先於被上訴人對昆泰公司之債權，
      自亦不能排除被上訴人關於系爭工程〈保留款〉在前揭金額內債權存在之主張
      。因此，上訴人主張系爭〈工程保留款〉之金額只是工程帳目上之數字，在未
      完工結算之前，尚不知正確金額及是否上訴人尚有剩餘之金額，依約應給付承
      包商，屬尚未發生又係附停止條件之債權，並非已發生或已可請求之確定債權
      云云，自無可取。至債務人昆泰公司雖於九十年三月七日將前揭〈工程保留款
      〉之債權設定質權予中興商業銀行東門分行，固有上訴人提出之該分行九十一
      年一月十六日（九十一）興東放字第０００六號函及質權設定契約書（均影本
      ‧參見原審卷第二一二－二一三頁），亦係質權人於擔保之債權已屆清償期而
      未受清償時，得就該設定質權之債權受償（民法第九百零一條準用同法第八百
      九十三條第一項規定參照），並不影響債務人昆泰公司對上訴人就系爭〈工程
      保留款〉債權之存在。
四、綜上所述，本件被上訴人主張債務人昆泰公司對上訴人就系爭工程尚有工程款債
    權存在，洵屬可信，上訴人抗辯昆泰公司對系爭工程已無任何債權存在云云，並
    無可取；原審因而依被上訴人之聲明判決確認債務人昆泰公司對上訴人之工程款
    債權在二百四十萬九千六百零九元之範圍內存在，核無不合；上訴意旨猶執前詞
    指摘原判決為不當，而聲明廢棄，為無理由，應予駁回。
五、據上論結，本件上訴為無理由，依民事訴訟法第四百四十九條第一項、第七十八
    條，判決如主文。
中　　　華　　　民　　　國　　九十一　　年　　十　一　　月　　十　九　　日
                        臺灣高等法院臺南分院民事第一庭
~B1審判長法官　張　世　展
~B2　　　法官　吳　上　康
~B3　　　法官　蘇　清　恭
右為正本係照原本作成。
上訴人如對本判決上訴，須於判決送達後二十日內向本院提出上訴狀（須附繕本一份
）；未表明上訴理由者，應於上訴後二十日內向本院提出理由書（須附繕本一份）。
中　　　華　　　民　　　國　　九十一　　年　　十　一　　月　　十　九　　日
~B法院書記官　洪　雅　美
【附記】：
民事訴訟法第四百六十六條之一：
I對於第二審判決上訴，上訴人應委任律師為訴訟代理人。但上訴人或其法定代理人
  具有律師資格者，不在此限。
II上訴人之配偶、三親等內之血親、二親等內之姻親，或上訴人為法人、中央或地方
  機關時，其所屬專任人員具有律師資格並經法院認為適當者，亦得為第三審訴訟代
  理人。
